---
title: "Teste de funcionalidade ***Quarto***\npara sítio eletrônico com recursos interativos"
author: "Joaquim"
date: "12/19/2022"
format: 
  html: 
    code-fold: true
    fig-height: 5
    fig-width: 7
    page-layout: full
execute:
  warning: false
  cache: true
  freeze: true
---
# Dados de alertas de risco de desastres enviados pelo CEMADEN.

A ideia é juntar a divulgação "estática" — com uma breve explanação de um conjunto de variáveis das BATERs relacionadas num tema, com revisão na bibliografia do uso dessas variáveis e outras considerações, analisando os resultados observados na escala nacional e de grandes regiões, podendo citar alguns casos de UF — com uma parte interativa, disponibilizando os dados agregados por UF e município, juntamente com um mapa com as BATERs do município selecionado com as feições *clicáveis*, abrindo uma caixinha de texto com as informações básicas da BATER e as variáveis da mesma exploradas no tema da publicação.

## Processamento dos dados através do *R*

### Bibliotecas
Carrega as bibliotecas necessárias. São muitas, nesse caso.

```{r}
#| warning: false

library(tidyverse)
library(readxl)
library(writexl)
library(sf)
library(DT)
library(clock)
library(ggthemes)
library(showtext)
library(RColorBrewer)

```

### Dados
Carrega a tabela do Excel com os dados.
```{r}
#| warning: false

planilha <- read_excel("W:/DGC_ACERVO_CGEO/PROJETOS_EM_ANDAMENTO/Cemaden/BOLSISTAS/Joaquim/AtlasNacional/Alertas/AlertasCemaden2012-2021.xlsx")

# datatable(planilha)
```

### Agregação
Produz a tabela de total de alertas por município.
```{r}
#| warning: false

Tot_Mun <- planilha %>%
  mutate(Mun = str_to_upper(`Município`)) %>%
  group_by(`Código IBGE`, Mun, `Evento`) %>%
  summarise(Tot_Event = n()) %>%
  mutate(Evento = ifelse(Evento == "Geo/Hidro", "Hidrogeo", Evento)) %>%
  pivot_wider(names_from = Evento, values_from = Tot_Event, values_fill = 0) %>%
  mutate(tot_geo = Geo + Hidrogeo, tot_hidro = Hidro + Hidrogeo) %>%
  select(`Código IBGE`, Mun, tot_geo, tot_hidro)

datatable(Tot_Mun, colnames = c("Geocódigo", "Município", "Alertas Geológicos", "Alertas Hidrológicos"))

```

### Processamento
Calcula as médias mensais por grande região e país e junta tudo numa mesma tabela, *Med_Geral*.
```{r}

Med_GdReg_data <- planilha %>%
  mutate(dataref = date_group(as.Date(planilha$Data), "month"),
         mes = factor(date_format(dataref, format = "%m"), 
                      labels = c("Jan", "Fev", "Mar", "Abr", "Mai", "Jun", "Jul", "Ago", "Set", "Out", "Nov", "Dez")),
         GdReg = factor(as.numeric(substr(`Código IBGE`, 1, 1)), labels = c("N", "NE", "SE", "S", "CO")),
         geologico = ifelse(Evento %in% c("Geo", "Geo/Hidro"), 1, 0),
         hidrologico = ifelse(Evento %in% c("Hidro", "Geo/Hidro"), 1, 0)) %>%
  group_by(GdReg, mes, dataref) %>%
  summarise(Tot_Event = n(), Tot_geo = sum(geologico), Tot_hidro = sum(hidrologico)) %>%
  ungroup() %>%
  group_by(GdReg, mes) %>%
  summarise(Media_geo = mean(Tot_geo), Media_hidro = mean(Tot_hidro), Media_Event = mean(Tot_Event)) %>%
  # manobra esquisita para arrumar a tabela, rever esse código adiante de pivotagem
  pivot_longer(cols = starts_with("Media_"), names_to = "Tipo", values_to = "Media") %>%
  pivot_wider(names_from = c("mes", "Tipo"), values_from = Media, values_fill = 0) %>%
  pivot_longer(cols = !GdReg, names_to = c("mes", "Tipo"), names_pattern = "(.*)_Media_(.*)", values_to = "Media") %>%
  # até aqui.
  ungroup() %>%
  group_by(Tipo, mes) %>%
  mutate(mes = factor(mes, levels = c("Jan", "Fev", "Mar", "Abr", "Mai", "Jun", "Jul", "Ago", "Set", "Out", "Nov", "Dez")))


Med_Pais_geral <- Med_GdReg_data %>%
  group_by(Tipo, mes) %>%
  summarise(Media = sum(Media)) %>%
  mutate(GdReg = "Brasil") %>%
  select(GdReg, mes, Tipo, Media)

Med_Geral <- Med_GdReg_data %>%
  bind_rows(Med_Pais_geral) %>%
  mutate(GdReg = factor(GdReg, levels = c("Brasil", "N", "NE", "SE", "S", "CO")))

Med_Geral %>% 
  filter(Tipo == "Event") %>%
  mutate(Media = round(Media, 2)) %>%
  pivot_wider(id_cols = GdReg, names_from = mes, values_from = Media) %>%
  datatable()
```

## Produção dos gráficos estáticos

### Tema
Carrega configurações de tema para os gráficos, desenvolvido pro Atlas Nacional Digital.
```{r}

showtext_auto()
showtext_opts(dpi = 300)
font_add(family = "univers", regular = "C:/Windows/Fonts/univer.TTF")

theme_set(
  theme_igray() + 
    theme(plot.title = element_text(family = "univers", face = "bold", size = 11, hjust = 0.5, vjust = 0.5, lineheight = 1.1, margin = margin(12, 0, 12, 0)),
          legend.position = "bottom",
          legend.title = element_blank(),
          legend.background = element_rect(fill = "white"),
          legend.text = element_text(family = "univers", face = "plain", size = 9, margin = margin(0, 15, 0, 5)),
          legend.key.width = unit(1.5, "cm"),
          plot.background = element_rect(fill = "#d0cece"),
          plot.margin = margin(t = 0, r = 40, b = 0, l = 10 ),
          axis.title = element_text(family = "univers", face = "plain", size = 9),
          axis.text = element_text(family = "univers", face = "plain", size = 7)))

cores <- c("#000000", brewer.pal(5, "Set1"))
names(cores) <- c("Brasil", levels(Med_GdReg_data$GdReg))
colScale <- scale_color_manual(name = "GdReg", labels = c("Brasil", "Norte", "Nordeste", "Sudeste", "Sul", "Centro-Oeste"), values = cores)
lineScale <- scale_linetype_manual(name = "GdReg", labels = c("Brasil", "Norte", "Nordeste", "Sudeste", "Sul", "Centro-Oeste"), values = c(2, 1, 1, 1, 1, 1))

```

### Alertas Hidrológicos
```{r}
#| label: fig-hidro
#| fig-cap: Hidrológico


graf_hidro <- Med_Geral %>%
  filter(Tipo == "hidro") %>%
  ggplot(aes(x = mes, y = Media, colour = GdReg, group = GdReg, linetype = GdReg)) +
  geom_line(stat = "identity", position = "identity", size = 0.8, ) +
  labs(title = "Média mensal de alertas de risco hidrológico,\npor Grandes Regiões - 2012-2021") +
  xlab("Mês") +
  ylab("Alertas") +
  lineScale +
  colScale +
  theme(legend.margin = margin(0, 40, 0, 40))

graf_hidro
```

### Alertas Geológicos
```{r}
#| label: fig-geo
#| fig-cap: Geológico


graf_geo <- Med_Geral %>%
  filter(Tipo == "geo") %>%
  ggplot(aes(x = mes, y = Media, colour = GdReg, group = GdReg, linetype = GdReg)) +
  geom_line(stat = "identity", position = "identity", size = 0.8, ) +
  labs(title = "Média mensal de alertas de risco geológico,\npor Grandes Regiões - 2012-2021") +
  xlab("Mês") +
  ylab("Alertas") +
  lineScale +
  colScale +
  theme(legend.margin = margin(0, 40, 0, 40))

graf_geo
```

### Alertas
Ainda tenho que ver como definir o tamanho individual das figuras. Por enquanto tá definido globalmente, no início do documento, e em polegadas, eca.
```{r}
#| label: fig-geral
#| fig-cap: Geral
#| fig-column: screen
#| fig-width : 15


graf_geral <- Med_Geral %>%
  filter(Tipo == "Event") %>%
  arrange(GdReg) %>%
  ggplot(aes(x = mes, y = Media, colour = GdReg, group = GdReg, linetype = GdReg)) +
  geom_line(size = 0.5) +
  labs(title = "Média mensal de alertas de risco geohidrológico,\npor Grandes Regiões - 2012-2021") +
  xlab("Mês") +
  ylab("Alertas") +
  lineScale +
  colScale +
  theme(legend.margin = margin(0, 40, 0, 40)) +
  facet_wrap(vars(GdReg), nrow = 1)

graf_geral
```

Dá pra referenciar as imagens no texto, @fig-hidro, @fig-geo e @fig-geral.

## Interatividade
Existem muitas possibilidades de interatividade, em tabelas, gráficos e mapas. Teste primeiramente a produção de mapas, que me parece mais complexa. Para obter a interatividade rodando direto do navegador, deve-se utilizar o [**Observable**](https://observablehq.com/). Infelizmente o *proxy* do IBGE bloqueia! Vou pedir pra DI liberar depois.

### Bibliotecas
Carrega a biblioteca *bertin.js* para a produção de mapas

```{ojs}

bertin = require("bertin@1");
```


### Fonte de dados e filtragem ___REVISAR___

Carrega o JSON servido pelo serviço WFS do geoserver do IBGE. Ver [aqui](https://geoservicos.ibge.gov.br/geoserver/web/wicket/bookmarkable/org.geoserver.web.demo.MapPreviewPage?1&filter=false) a lista de serviços disponibilizada pelo IBGE. Tem bastante coisa! No caso das BATERs, elas já vêm com os variáveis da publicação, além da geometria. A grande vantagem de usar o serviço wfs é não precisar manter as camadas espaciais que forem utilizadas na parte interativa no repositório do site, economizando muito espaço de armazenamento.
As feições são filtradas segundo o município selecionado. O correto na verdade é aplicar o filtro antes de requisitar a camada wfs pra diminuir o tráfego de dados. Do jeito que está demora para carregar inicialmente o mapa, tem todo o tempo de recebimento da camada completa wfs do IBGE. Depois eu vejo como fazer.

```{ojs}

urlWFS = "https://geoservicos.ibge.gov.br/geoserver/ows";

listaUF = await wfsRequest(urlWFS, "GetFeature", {
  service: "WFS",
  version: "2.0.0",
  typeNames: "CGMAT:pbqg22_02_Estado_NomUF",
  PropertyName: "cd_uf,nm_uf",
  outputFormat: "application/json"
});

geo_uf = await wfsRequest(urlWFS, "GetFeature", {
  service: "WFS",
  version: "2.0.0",
  typeNames: "CGMAT:pbqg22_02_Estado_NomUF",
  cql_filter: `nm_uf='${selNomUF}'`,
  outputFormat: "application/json"
});

MunicUF = await wfsRequest(urlWFS, "GetFeature", {
  service: "WFS",
  version: "2.0.0",
  typeNames: "CGEO:PARBR2018_Municipios_mapeados",
  cql_filter: `uf='${selUF}'`,
  outputFormat: "application/json"
});

bater = await wfsRequest(urlWFS, "GetFeature", {
  service: "WFS",
  version: "2.0.0",
  typeNames: "CGEO:PARBR2018_BATER_MD",
  cql_filter: `geo_mun='${selCdMunic}'`,
  outputFormat: "application/json"
});

selUF = stripAccents(selNomUF);

selCdMunic = MunicUF.data.features.filter((d) => d.properties.nommunic === selNomMunic)[0].properties.codmunic;

selMunicArray = MunicUF.data.features.filter((d) => d.properties.nommunic == selNomMunic);

selMunic = ({
  "type":"FeatureCollection",
  "features":selMunicArray  
});


```

### Input
Aqui é criado a caixinha de seleção do município. O ideal é fazer um de UF antes pra reduzir a lista resultante. Depois eu faço, na camada WFS das BATERs não tem a sigla da UF, só o geocódigo, mais difícil de escolher a UF né. Só botar uma tabelinha com isso e fazer o join que resolve.

```{ojs}
//| column: screen-inset-shaded
//| layout-ncol: 2

viewof selNomUF = Inputs.select(
    listaUF.data.features.map((d) => d.properties.nm_uf), 
    {
        label: "Unidade da Federação"
    }
);

viewof selNomMunic = Inputs.select(
    MunicUF.data.features.map((d) => d.properties.nommunic),
    {
        label: "Município"
    }
)

```

```{ojs}
//| column: screen-inset-shaded
//| layout-ncol: 2

mapauf = bertin.draw({
  params: { background: "#bde1f0", margin: 10 },
  layers: [{
      type: "layer",
      geojson: selMunic,
      fill: "#000000",      
      fillOpacity: 0.8,
      stroke: "#000000",
      strokeWidth: 2,
      symbol: "square",
      symbol_size: 50
    },
    {
      type: "layer",
      geojson: MunicUF.data,
      fill: "#ff0000",
      fillOpacity: 0.6,
      stroke: "#ff0000",
      strokeWidth: 1,
      symbol: "square",
      symbol_size: 50
    },
    {
      type: "layer",
      geojson: geo_uf.data,
      fill: "#999999",      
      fillOpacity: 0.25,
      stroke: "#777777",
      strokeWidth: 2,
      symbol: "square",
      symbol_size: 50
    },
    {
      type: "tiles",
      opacity: 1,
      style: "openstreetmap",
    }
  ]
});

mapamunic = bertin.draw({
  params: { background: "#bde1f0", margin: 10 },
  layers: [{
      type: "layer",
      geojson: bater.data,
      fill: "#ff0000",
      fillOpacity: 0.6,
      stroke: "#ff0000",
      strokeWidth: 1,
      symbol: "square",
      symbol_size: 50
    },
    {
      type: "layer",
      geojson: selMunic,
      fill: "#999999",      
      fillOpacity: 0.25,
      stroke: "#777777",
      strokeWidth: 2,
      symbol: "square",
      symbol_size: 50
    },
    {
      type: "tiles",
      opacity: 1,
      style: "openstreetmap",
    }
  ]
});


```

### Mapa
Aqui produz o mapa com as BATERs do município selecionado. A biblioteca [*bertin*](https://observablehq.com/collection/@neocartocnrs/bertin) é mais pra produzir cartogramas, não dá pra "passear" pelo mapa. Mas pode-se fazer, por exemplo, janelinhas *pop up* com os dados da BATER que aparecem ao clicar na mesma. Existem outras bibliotecas para trabalhar com mapas, a [*plot*](https://observablehq.com/@observablehq/plot) que é parecida com a *bertin*, e algumas de mapas mesmo, [*openlayer*](https://observablehq.com/@mbostock/hello-openlayers), [*leaflet*](https://observablehq.com/@tmcw/leaflet) e [*mapbox*](https://observablehq.com/@tmcw/using-mapbox-gl-js). Devo utilizar no final a a *openlayer* ou a *leaflet*.

Além de mapas, dá pra produzir as tabelas interativas (a pessoa pode filtrar por qualquer campo, por exemplo, e ordenar por qualquer coluna) e gráficos também. E tudo isso rodando no navegador, sem precisar de um servidor com interpretador de *R* ou *Python* instalados, com as bibliotecas como [*Shiny*](https://shiny.rstudio.com/) ou [*Dash*](https://dash.plotly.com/) nas versões certas e dispor de tempo de processador para processar as ações de todos os usuários simultâneos... O servidor só precisa servir o site, e nada mais. 

### Tabelas _Observable.js_


```{ojs}

async function wfsRequest(
  url,
  operation = "GetCapabilities",
  extraParameters = {}
) {
  const queryParameters = new URLSearchParams({
    request: operation,
    service: "WFS",
    ...extraParameters
  }).toString();

  console.log(queryParameters);

  const response = await fetch(`${url}?${queryParameters}`);
  const responseFormat = response.headers.get("Content-Type");

  // If the WFS server returns Content-Type header containing "json" it will read the data as json, otherwise as text.
  const data = responseFormat.includes("json")
    ? await response.json()
    : await response.text();

  return {
    data: data,
    status: response.status
  };
};

function stripAccents(str) {
    var reAccents = /[àáâãäçèéêëìíîïñòóôõöùúûüýÿÀÁÂÃÄÇÈÉÊËÌÍÎÏÑÒÓÔÕÖÙÚÛÜÝ]/g;
    var replacements = 'aaaaaceeeeiiiinooooouuuuyyAAAAACEEEEIIIINOOOOOUUUUY';
    return str.replace(reAccents, function (match) {
        return replacements[reAccents.source.indexOf(match)];
    });
};

```